【裁判字號】    96,訴,8381
【裁判日期】    970327
【裁判案由】    拆屋還地
【裁判全文】
臺灣臺北地方法院民事判決              96年度訴字第8381號
原      告  己○○
            戊○○
            丁○○○
上  1   人
訴訟代理人  丙○○
                        之1
上列原告共同
訴訟代理人  徐維良律師
被      告  乙○      住臺北市.
訴訟代理人  甲○○    住台北市○○區○○路120號3樓
上列當事人間請求拆屋還地事件，本院於九十七年三月二十七日
言詞辯論終結，判決如下：
    主  文
被告應將坐落台北市○○區○○段一小段四五八地號土地上如附
圖編號C 部分所示面積十九平方公尺之建物全部拆除，將土地返
還原告己○○、戊○○暨其他共有人。並自民國九十六年八月一
日起至返還土地之日止，按月給付原告己○○、戊○○新台幣肆
仟壹佰肆拾捌元。
被告應給付原告丁○○○新台幣貳拾萬參仟貳佰捌拾肆元，並自
九十六年十月二十七日起至清償日止，按年息百分之五計算之利
息。
原告其餘之訴駁回。
訴訟費用由被告負擔百分之九十五，餘由原告負擔。
本判決第一項、第二項於原告以新台幣陸拾萬參仟元為被告供擔
保後，得假執行。但被告如以新台幣壹佰捌拾萬捌仟元為原告預
供擔保，得免為假執行。
原告其餘假執行之聲請駁回。
    事  實
一、程序方面：
    按訴狀送達後，原告不得將原訴變更或追加他訴，但有下列
    各款情形之一者，不在此限：(三)擴張或減縮應受判決事項之
    聲明。(七)不甚礙被告之防禦及訴訟之終結者，民事訴訟法第
    255 條第1 項第1 款、第7 款定有明文。本件原告原起訴聲
    明請求：(一)被告應將座落於台北市○○區○○段一小段0458
    地號上之如附圖Ａ所示建物騰空並拆除，並將占有部分返還
    予原告己○○、戊○○暨全體共有人。(二)被告應自民國（下
    同）96年8 月1 起，至拆除占有建物及返還系爭土地止，按
    月給付原告己○○、戊○○新台幣4,367 元。(三)被告應給付
    原告丁○○○新台幣（下同）235,808 元，並自起訴狀繕本
    送達翌日起自清償日止，以年息分之五計算之利息。(四)被告
    應自96年7 月18日起，至拆除占有建物及返還系爭土地止，
    按日給付原告丁○○○新台幣548 元。(五)被告應賠償原告律
    師費用新台幣柒萬元整。嗣於96年12月27日具狀為訴之變更
    及擴張聲明為：(一)被告應將座落於台北市○○區○○段一小
    段0458地號上之如附圖C(大安土字740 號複丈成果圖)所示
    建物騰空並拆除，並將占有部分返還予原告己○○、戊○○
    暨全體共有人。(二)被告應自96年8 月1 日起，至拆除占有建
    物及返還系爭土地止，按月給付原告己○○、戊○○新台幣
    5,185 元。(三)被告應給付原告丁○○○新台幣280,023 元，
    並自本狀繕本送達翌日起自清償日止，以年息分之五計算之
    利息(四)被告應自96年7 月18日起，至拆除占有建物及返還系
    爭土地止，按日給付原告丁○○○新台幣548 元。嗣於97年
    3 月6 日具狀減縮訴之聲明(三)為：被告應給付原告丁○○○
    新台幣257,579 元，並自本狀繕本送達翌日起自清償日止，
    以年息百分之五計算之利息。」，嗣於97年3 月14日具狀為
    訴之減縮(三)之聲明為：「被告應給付原告丁○○○新台幣25
    4,105 元，並自起訴狀繕本送達翌日起自清償日止，以年息
    百分之五計算之利息。」，核原告訴之變更及擴張減縮聲明
    與上開法條意旨相符，應予准許。
二、原告起訴主張：原告丁○○○將其所有坐落於台北市○○區
    ○○段一小段0458地號，面積142 平方公尺，權利範圍二分
    之一之土地乙筆，出賣予原告戊○○及原告己○○，於96年
    7 月16日辦理所有權移轉登記予原告戊○○、己○○。原告
    於96年7 月18日與臺北市大安地政事務所之人員前往原告土
    地複丈時，發現被告為系爭土地之鄰地即台北市○○區○○
    段一小段0457地號及大安區○○段○○段00852 建號之所有
    權人，未經原告林黃美年之同意，即在其所有之建物後方非
    法搭蓋違章建築物，並占用原告所有之土地。經原告多次催
    告其拆除返還，然皆未獲置理，被告無合法權利占有上開土
    地，自屬侵權行為及無權占有，爰依民法第184 條及第767
    條、第821 條之規定，請求被告拆除其於原告土地上搭蓋之
    建物，並將其返還予原告戊○○及己○○及全體共有人。又
    被告無權占有系爭土地，獲有相當於租金之不當得利，並致
    原告受有損害，原告丁○○○受讓其配偶黃榮正對系爭土地
    登記至其名下前之請求權，並據此請求被告給付相當於租金
    之不當得利。依系爭土地歷年之公告地價，並以年息10% 標
    準計算，被告應自96年8 月1 起，至拆除占有建物及返還系
    爭土地止，按月給付原告己○○、戊○○新台幣5,185 元。
    及給付原告丁○○○新台幣254,105 元（自92年1 月1 日起
    計算至96年7 月15日止），並自起訴狀繕本送達翌日起自清
    償日止，以年息分之五計算之利息（計算式：詳如附表）。
    另原告出售系爭土地予其餘原告，依雙方買賣契約之約定，
    買賣價金之尾款新台幣8,376,000 元，原告己○○、戊○○
    應於土地經鑑界無誤及權登記完成後三日內支付此款項，然
    因被告占有系爭土地，致原告無法點交土地並取得尾款，雖
    經原告與原告己○○、戊○○協商，然仍保留尾款400 萬元
    ，原告並向原告己○○、戊○○切結應於97年1 月30日前處
    理被告占用系爭土地事宜。因被告無權占有系爭土地之行為
    ，致原告丁○○○無法取得買賣尾款400 萬元，就遲延取得
    買賣尾款之損失，原告擬以年息百分之五計算，自96年7 月
    18日起算，每日為新台幣548 元 (計算式：4, 000,000×5%
    ÷365 ＝548)。並聲明：(一)被告應將座落於台北市○○區○○段一小段0458地號上之如附圖C(卷內大安土字740 號複丈
    成果圖)所 示建物騰空並拆除，並將占有部分返還予原告己○○、戊○○暨全體共有人。(二)被告應自96年8 月1 起，至
    拆除占有建物及返還系爭土地止，按月給付原告己○○、戊○○新台幣5,185 元。(三)被告應給付原告丁○○○新台幣25
    4,105 元，並自起訴狀繕本送達翌日起自清償日止，以年息
    百分之五計算之利息。(四)被告應自96年7 月18日起，至拆除
    占有建物及返還系爭土地止，按日給付原告丁○○○新台幣
    548 元。(五)原告願供擔保，請准宣告假執行。
二、被告則抗辯以：
    原告丁○○○將系爭土地移轉後，即非土地所有權人，本件
    訴訟於96年10月始提起，其已非所有權人，自不得對被告主
    張所有權人所得主張之權利。且被告於92年間買受其所有之
    土地及建物時並不知有越界情事，故無侵權行為及不當得利
    。且系爭土地之共有人簡施笑已與被告簽訂租賃契約，自無
    依民法第821 條但書規定，將系爭土地返還給原告及其共有
    人全體之必要。故被告僅同意依原告持分之範圍返還土地，
    且如原告同意出租，被告願簽立承租並切結於原告收回整地
    ，無條件拆屋還地，被告自無侵權行為。原告丁○○○提出
    之債權讓與書，係簽立於97年2 月26日，且未告知被告，自
    對被告不生效力。並聲明：駁回原告之訴，如受不利之判決
    ，願供擔保，請准宣告免為假執行。
三、本件原告丁○○○主張其將台北市○○區○○段一小段0458
    地號，面積142 平方公尺，權利範圍二分之一之土地乙筆，
    出賣予原告戊○○及原告己○○，於96年7 月16日完成所有
    權移轉登記；被告為系爭土地之鄰地即台北市○○區○○段
    一小段0457地號及大安區○○段○○段00852 建號之所有權
    人，其所有之建物占用原告前開土地如複丈成果圖編號Ｃ部
    分所示之範圍，占用面積為19平方公尺。另原告丁○○○出
    售系爭土地予其餘原告，原告己○○、戊○○本應於土地經
    鑑界無誤及所有權登記完成後三日內支付尾款，然因被告占
    有系爭土地，致原告丁○○○無法點交土地取得尾款400 萬
    元等事實，業據提出其系爭土地之土地登記第二類謄本、建
    物登記第二類謄本及房地產買賣契約書、要約書、切結書各
    1 份等件為證，復經本院至現場勘驗屬實，亦有本院96年12
    月7 日勘驗測量筆錄及台北市大安地政事務所土地複丈成果
    圖在卷足憑（本院卷第7-30、54 -57頁參照），且為被告所
    不爭執，堪信原告上開主張為真實。
四、原告主張被告無權占有系爭土地，致渠等受有損害等語，惟
    為被告所否認，並以前揭情詞置辯。是本件兩造主要之爭點
    即為：(一)被告是否有權使用系爭土地？(二)原告請求被告給付
    相當於租金之不當得利損害賠償，有無理由？(三)原告丁○○○得否依侵權行為，請求被告賠償無法取得尾款之利息損失
    ？
  (一)被告是否有權使用系爭土地？
    按共有物全部或一部之出租，係屬民法第820 條第1 項所定
    之管理行為，除契約另有訂定外，應由共有人全體共同管理
    之，如共有人中之一人未經其他共有人同意，擅將共有物之
    全部或一部出租他人，對於他共有人不生效力。本件被告雖
    辯稱其與共有人簡施笑就系爭土地有簽訂租約，故原告僅得
    請求拆除占用面積之二分之一云云，並提出土地租賃契約書
    1 份為證（見本院卷第69頁）。然上開租賃契約係由訴外人
    簡施笑單獨與被告簽訂，且未經全體共有人同意，揆諸上開
    說明，該租賃契約對他共有人自不生效力；此外被告復不能
    證明其占用該部分土地有何正當權源，自難認被告占有系爭
    土地為有權占有。故原告請求拆屋還地，應屬有據。
  (二)原告請求被告給付相當於租金之不當得利損害賠償，有無理
    由？
    按無法律上原因而受利益，致他人受損害者，應返還其利益
    。雖有法律上之原因，而其後已不存在者，亦同，民法第17
    9條定有明文。又於城市地方租用房屋之租金，以不超過土
    地及建築物申報總價額年息百分之十為限，土地法第97條第
    1項亦定有明文，該規定於租用基地建築房屋準用之（土地
    法第105條）。另土地法第97條第1項規定所謂之土地價額，
    依同法施行細則第25條之規定，係指法定地價而言，而土地
    法第148條規定土地所有權人依土地法所申報之地價為法定
    地價，故土地法第97條所謂之土地申報價額，即指該土地之
    申報地價。查系爭土地位於台北市○○區○○路4 段30巷，
    屬於城市地方，自有上開規定之適用。而無權占有他人之土
    地，可能獲得相當於租金之利益亦為社會通常之觀念（最高
    法院61年台上字第1695號判例意旨參照），參以被告占用系
    爭土地，致原告受有不能使用、收益系爭土地之損害間，顯
    有因果關係，是原告依不當得利之法則，請求被告給付無權
    占有系爭土地所獲得相當於租金之利益，即屬有據。爰審酌
    系爭土地位於大安區，距離大安捷運站僅約7 分鐘路程，鄰
    近建安國小、大安國中、大同大學，且附近有成功市場、信
    維市場，交通方便，生活機能尚屬便利等因素，亦為兩造所
    不爭執。次查被告於系爭土地上之違章建築係供房間及種菜
    使用等事實，亦為被告所自認，且有土地現況照片附卷可稽
    （見同卷第34頁）。是本院審酌系爭土地之坐落位置、繁榮
    程度、經濟用途及被告所有於系爭土地上房屋使用狀況等情
    形及因素，認原告請求相當於租金之不當得利，以公告地價
    年息8 ％計算為宜，其主張應依公告地價之最高額年息10％
    計算云云，自不足採。再按租金之請求權因5 年間不行使而
    消滅，為民法第126 條所明定，本件原告得請求之不當得利
    ，以起訴前5 年內為限。而系爭土地自92年1 月1 日起至95
    年度每平方公尺之申報地價為58,000元，於96年1 月1 日起
    公告地價為65,500元，有原告所提出之北市公告現值及公告
    地價查詢系統表1 紙在卷可參（見本院卷第16-17 頁），故
    被告應給付予原告丁○○○之不當得利金額為203,284 元（
    計算式：19×58,000×8%×1/2 持分×4 年+19 ×6,5500
    ×8%×1/2 持分÷12月×6.5 月＝203,284 ，元以下捨棄）
    ，及給付予原告己○○、戊○○之不當得利金額為4,148 元
    （計算式：19×6,5500×8%×1/2 持分÷12月＝4148，元以
    下捨棄），從而，原告此部分之請求，即屬正當，應予准許
    ，逾此數額所為之請求，為無理由，不應准許。
  (三)原告丁○○○得否依侵權行為，請求被告賠償無法取得尾款
    之利息損失？
    按因故意或過失，不法侵害他人之權利者，負損害賠償責任
    。故意以背於善良風俗之方法，加損害於他人者亦同，民法
    第184 條第1 項定有明文。該項規定前後兩段為相異之侵權
    行為類型，關於保護之法益，前段為權利，後段為一般法益
    。關於主觀責任，前者以故意過失為已足，後者則限制須故
    意以背於善良風俗之方法加損害於他人，兩者要件有別，請
    求權基礎相異，訴訟標的自屬不同。詳言之，民法第184 條
    第1 項前段所謂之權利，係指私權而言，包括人格權、身分
    權、物權及智慧財產權等，至於債權或純粹經濟財產上之損
    失，則不包括在內。是債權等純粹經濟財產之利益受侵害者
    ，僅得依民法第184 條第1 項後段之規定，請求賠償，蓋因
    債權僅具相對性而不具典型公開性，僅得對特定債務人行使
    ，如第三人侵害債權，尚不致使債權消滅，所侵害者，僅為
    債權不能受清償之利益，即純粹經濟上之損失，須第三人故
    意以背於善良風俗之方法為之，始得成立侵權行為。次按，
    當事人主張有利於己之事實者，就其事實有舉證之責任，民
    事訴訟法第277 條前段定有明文，而以侵權行為為原因，請
    求回復原狀或賠償損害者，應就其權利被侵害之事實負立證
    之責，最高法院19年上字第38號判例意旨亦可參照。本件原
    告丁○○○主張被告侵害其對其餘2 名原告之債權，構成民
    法第184 條第1 項之侵權行為，應負損害賠償責任，依前開
    說明，自應就被告行為，是否故意或過失不法侵害其權利，
    或被告係以故意背於善良風俗之方法加損害於原告，致其受
    有損害之事實，盡舉證責任。然查原告丁○○○依原證七僅
    取得買賣價金之債權，是原告認其「權利」受被告侵害，已
    非可取。再參照首開說明，縱認原告所述屬實，然被告所為
    亦不足以消滅其依本件原證七所取得之債權，從而原告主張
    原證七債權遭受侵害云云，亦無理由。且本件被告於92年間
    向前手買賣前揭房地後，雖無權占有原告之土地，然其單純
    占用系爭土地之行為，亦難認係以故意以背於善良風俗之方
    法而故意侵害原告之債權，而原告丁○○○之債權不能受清
    償之利益，即純粹經濟上之損失，須第三人故意以背於善良
    風俗之方法為之，始得成立侵權行為，已如前述，則其既未
    舉證證明被告有何故意以背於善良風俗之方法之侵權行為，
    其此部分請求，尚屬無據。
五、從而，原告依民法第767 條、第179 條法律關係，請求被告
    應將台北市○○區○○路四段30巷41弄21號建物後方如附圖
    C 所示部分拆除，並將土地返還原告；及請求被告分別給付
    主文第一、二項所示之金額暨自起訴狀繕本送達之翌日即96
    年10月27日起至清償日止，給付原告丁○○○按週年利率5%
    計算之法定遲延利息，並自96年8 月1 日起至返還上開土地
    之日止，按月給付原告己○○、戊○○4,418 元，為有理由
    ，應予准許；逾此部分，則無所據，應予駁回。
六、本件事證已臻明確，兩造其餘主張陳述及所提之證據，經本
    院斟酌後，認與判決結果不生影響，均毋庸再予論述，附此
    敘明。
七、本件兩造均聲明願供擔保請求宣告假執行及免為假執行；就
    原告勝訴部分，核均無不合，爰酌定相當之擔保金額予以准
    許。至原告敗訴部分，其假執行之聲請失所依附，應予駁回
    。
八、訴訟費用負擔之依據：民事訴訟法第79條。
中    華    民    國    97    年    3     月    27    日
                  民事第五庭    法  官  吳佳薇
如對本判決上訴，須於判決送達後20日內向本院提出上訴狀
以上正本係照原本作成。
中    華    民    國    97    年    3     月    27    日
                                書記官  許博為


司法院資訊處製作；財團法人民間司法改革基金會備份。
